【裁判字號】    92,婚,326
【裁判日期】    920515
【裁判案由】    離婚等
【裁判全文】
臺灣臺中地方法院民事判決  九十二年度婚字第三二六號
    原      告  乙○○
    被      告  甲○○
                        (現應.
右當事人間請求離婚等事件，本院判決如左：
    主      文
准原告與被告離婚。
訴訟費用由被告負擔。
    事    實
甲、原告方面：
    一、聲明：(一)先位聲明：如主文第一項。(二)備位聲明：被告應與原告同居。
    二、陳述：
    (一)被告為泰國籍人士，兩造於民國九十年三月一日結婚，婚後被告忽反常態，
        以工作不適為藉口，慫恿原告經營泰國餐廳，由於言語限制，兩造無法達成
        共識，遂由被告經營泰國餐廳，未料被告經常酗酒滋事，不擅經營，還毆打
        原告致傷，棄家庭於不顧，不履行同居義務，惡言相向，更在外居住，目前
        行蹤不明，爰依民法第一千零五十二條第一項第三款、第五款及同條第二項
        規定請求准予離婚。
    (二)又夫妻負有同居義務，如不准兩造離婚，被告置家庭活於不顧，拒與原告履
        行同居生活，經原告四處尋訪，仍無下落，顯然違背同居義務，爰並依民法
        第一千零零一條規定提起履行同居之訴。
    三、證據：提出戶籍謄本正本一件及離婚協議書、結婚證書 (泰文、中文譯本)
        、認證書、診斷證明書（均為影本）各一件為證，並聲請訊問證人即原告之
        妹周麗明、鄰居李金山。
乙、被告方面：
    被告未於言詞辯論期日到場，亦未提出任何書狀，作何聲明或陳述。
丙、本院依職權調閱被告入出境資料。
    理    由
一、按夫妻之一方為外國人，一方為中華民國之人民者，其結婚之效力依夫之本國法
    ，但為外國人妻未喪失中華民國國籍，並在中華民國有住所或居所，其效力依中
    華民國法律；離婚之原因，如一方為中華民國國民者，依中華民國法律，涉外民
    事法律適用法第十二條但書、第十四條但書分別定有明文。經查，本件原告為中
    華民國國民，被告為泰國籍人民，故本件結婚效力及離婚原因之準據法應適用中
    華民國法律，合先敘明。又按被告未於言詞辯論期日到場，核無民事訴訟法第三
    百八十六條各款所列情形，爰依原告之聲請，由其一造辯論而為判決。另婚姻無
    效、確認婚姻不成立或成立、撒銷婚姻、離婚或夫妻同居之訴，得合併提起，或
    於第一審或第二審言詞辯論終結前，為訴之變更、追加或提起反訴，民事訴訟法
    第五百七十二條第一項定有明文。本件原告起訴時，訴之聲明為請准與被告離婚
    ，於訴訟中追加備位聲明請求被告應與原告同居，揆諸上開說明，應予准許，合
    併敘明。
二、原告主張兩造夫妻關係現仍存續中，被告自九十年三月十三日抵台與原告同居，
    婚後由原告出資交由被告經營泰國餐廳生意，生意不佳，被告每日早上即開始喝
    酒，酒後即發脾氣吵人、滋事，自八、九個月前，被告即不住家中，拒與原告共
    同生活，迄今不履行同居義務之事實，經原告之妹周麗明及鄰居李金山到院證述
    ：「我和兩造是鄰居，對於兩造之間事情知悉一、二。兩造婚後，從事泰國餐飲
    服務，但生意不賺錢，沒有生意、客人；被告也常常喝酒、鬧事，每天早上就喝
    酒，喝完後，發脾氣吵別人。被告常常喝酒，沒有收入；我沒有看到被告打原告
    ，但我知道他脾氣不好。被告目前約離家八、九個月，沒有看到人影」（九十二
    年四月十日言詞辯論筆錄參照）等語，參酌證人李金山為兩造鄰居，衡情當無故
    為不利被告之證詞，其所為證言自屬真實，且有原告提出之戶籍謄本正本一件、
    本院依職權調閱之被告入出境替詢結果乙紙及兩造結婚登記資料（泰文、中文譯
    本）、認證書（均為影本）各乙份在卷可稽。經本院按前述被告之住址送達訴訟
    文書，因未能合法送達，原件退回在卷，原告就此部分之主張自堪信為真實。
三、按民法第一千零五十二條第二項規定：有前項以外之重大事由，難以維持婚姻者
    ，夫妻之一方得請求離婚，但其事由應由夫妻之一方負責者，僅他方得請求離婚
    。此所謂抽象、相對、一般的離婚原因，亦即破綻主義離婚法之一到達點。而是
    否有難以維持婚姻之重大事由之判斷標準，為婚姻是否已生破綻而無回復之希望
    ，不可單憑原告主觀之標準（即原告已喪失維持婚姻意欲之主觀面加以認定），
    而應依客觀標準，即難以維持婚姻之事實，是否已達處於同一境況，任何人均將
    喪失維持婚姻之意欲程度以決之。且為符合現代多元化社會之需要，使裁判婚姻
    之事由較富彈性，當婚姻破裂時，夫妻已無共同生活之實質時，即得請求離婚，
    但有責配偶，無請求離婚之權利，申言之，如若自己遭致婚姻之破綻時，不得以
    其破綻為理由，恣意訴請離婚。又婚姻如有難以維持之重大事由，於夫妻雙方均
    須負責時，應比較雙方之有責程度，僅責任較輕之一方，得向責任較重之他方請
    求離婚，如雙方之有責程度相同，則雙方均得請求離婚，以符公平。最高法院八
    十七年台上字第一○四八號、一三○四號及九十年度台上字第一六三九號判決意
    旨即採類似之見解。又按夫妻相處之道，因國情、身分、地位、知識程度及經濟
    能力不同，而有不同相處方式，惟因夫妻來自不同家庭，其成長背景有異，無法
    期待對方凡事盡如己意，古人所謂舉案齊眉，或男主外女主內，或現代新女性主
    義者，其據以說明夫妻相處家庭經營之道固有不同，惟夫妻有如太極之陰陽，一
    陰一陽相調和，陰陽相濟，方能生理與心理上取得平衡，而不致產生生理或心理
    上疾病，若在此太極內，陽之一方強勢時，陰之他方不願退讓，反之亦然，則陰
    或陽即跑到外面，太極因陰陽無法調和，自然會破裂，反之亦然，惟有一進一退
    間取得平衡點，方能維持太極之圓融，而其進退之原則應基於愛為出發點，方能
    進退有序。本件原告主張被告婚後來台後，由原告出資交由被告經營泰國餐廳，
    因沒有客人、生意不賺錢，被告竟每日早上即喝酒，酒後即發脾氣吵人、滋事等
    情，有如前述，被告既常喝酒滋事，每天早上即喝酒，喝完酒後即發脾氣吵別人
    ，影響左右鄰舍，致左鄰右舍均可聽聞，甚而目前已離家八、九個月，未見人影
    ，原告何有顏面於村里間立足，任何人處於原告相同地位時，均難期待繼續維持
    婚姻之意欲，兩造之婚姻關係已生嚴重障礙而破裂，且非可歸責於原告，是原告
    主張依民法第一千零五十二條第二項規定，以兩造間有難以維持婚姻之重大事由
    訴請離婚，自有理由，應予准許。又原告此部分訴請判決離婚為有理由，則如前
    所述，原告依民法第一千零五十二條第一項第三款、第五款規定訴請判決離婚部
    分，為請求權競合，不須一一贅述，附為敘明。
四、據上論結，本件原告之訴為有理由，依民事訴訟法第三百八十五條第一項前段、
    第七十八條，判決如主文。
中      華      民      國    九十二    年      五      月      十五    日
                                    臺灣臺中地方法院家事法庭
~B法      官  陳學德
右為正本係照原本作成
如對本判決上訴須於判決送達後二十日內向本院提出上訴狀
中      華      民      國    九十二    年      五      月      十六    日
~B法院書記官  賴榮順


司法院資訊處製作；財團法人民間司法改革基金會備份。
